臺灣臺北地方法院民事判決　　　　　　　　99年度建字第82號
原　　　告　高富工程有限公司
法定代理人　高銘發
訴訟代理人　江肇欽律師
複　代理人　張紫翔
被　　　告　典華婚訂資源整合股份有限公司
法定代理人　林齊珍
訴訟代理人　陳欽賢律師
上列當事人間給付工程款事件，本院於民國100 年10月11日言詞
辯論終結，判決如下：
    主  文
被告應給付原告新臺幣壹佰壹拾陸萬柒仟壹佰陸拾肆元，及自民
國九十八年十二月十五日起至清償日止，按年息百分之五計算之
利息。
原告其餘之訴駁回。
訴訟費用由被告負擔。
本判決第一項於原告以新臺幣拾捌萬元為被告供擔保後，得假
執行。但被告如以新臺幣壹佰壹拾陸萬柒仟壹佰陸拾肆元為原告
預供擔保，得免為假執行。
原告其餘假執行之聲請駁回。
    事實及理由
一原告起訴時被告之法定代理人為林齊國，繼於本院審理期間變
  更為林齊珍，業據其聲明承受訴訟並提出公司變更登記事項卡
  為證（見本院卷(一)第83頁），經核無不合，應予准許。
二原告起訴主張：被告於96年間委請原告施作「臺北市大直會館
  室內工作架工程」（下稱系爭工程），並簽訂工作架工程合約
  書（下稱系爭契約），系爭工程業已施作完成並交付被告。系
  爭工程施作期間，因訴外人無象設計進度落後，致原定96年12
  月1 日完工期限延至97年6 月30日始完成，因而增加：(1)室內
  挑空排架追加工程款64萬3,607 元（未稅，含稅為67萬8,622
  元）：主要為配合電梯坑道之玻璃安裝、防火披覆等、升降舞
  臺之樓板開孔、結構補強及升降舞臺空調主機安裝等施作之工
  作架搭設，業經被告於97年12月15日給付完畢。(2)搭架點工工
  資2 筆，分別為97年10月份34萬2,476 元（未稅，含稅為35萬
  9,600 元），及97年11月份17萬8,381 元（未稅，含稅為18萬
  7,300 元），因97年11月份遭扣款1 萬元，合計53萬6,900 元
  亦經被告給付完畢。(3)變更設計之追加排架上方夾板費用（下
  稱夾板費用）36萬元及遲延租金672 萬7,688 元：遲延租金部
  分經兩造於97年9 月11日、9 月19日協商同意減為300 萬元，
  此部分追加工程款及租金合計336 萬元，嗣因被告遲不付款，
  原告復與被告合意將上開336 萬元減為250 萬元。詎被告於計
  算時，將上開(1)、(2)已給付之工程款，自250 萬元中予以扣除
  ，而僅給付133 萬2,836 元，經原告多次以電話並以98年10月
  5 日文山木柵郵局第149 號存證信函催告被告給付餘款，未獲
  置理，爰依系爭契約第3 條、第5 條第2 項、第7 條之約定，
  請求被告給付餘款117 萬8,542 元，並聲明：(一)被告應給付原
  告117 萬8,542 元，及自起訴狀繕本送達翌日起至清償日止，
  按年息5%計算之利息。(二)原告願供擔保聲請宣告假執行。
三被告則以：被告工程部經理黃群峰與原告議價336 萬元之結論
  未經董事會同意，黃群峰無權代理被告與原告為合意，且此項
  限制為原告明知，被告不負授權人責任。又所有追加款項經被
  告公司之董事會決議以250 萬元結案，沒有載明包括哪些項目
  ，結案前已支付之室內挑空排架追加工程款67萬8,622 元，及
  搭架點工工資53萬6,900 元自應予以扣除，餘款133 萬2,836
  元已於98年4 月15日給付原告，原告不得再向被告請求，並為
  抗辯聲明：(一)原告之訴駁回。(二)如受不利判決，願供擔保聲請
  宣告免為假執行。
四兩造不爭執事項：
(一)被告於96年間委請原告施作系爭工程，並簽訂工作架工程合約
  書，系爭工程於97年6 月30日完工並交付被告。系爭工程施作
  期間增加：(1)室內挑空排架追加工程款64萬3,607 元（未稅，
  含稅為67萬8,622 元）。(2)搭架點工工資2 筆34萬2,476 元（
  未稅，含稅為35萬9,600 元）、17萬8,381 元（未稅，含稅為
  18萬7,300 元），扣除扣款1 萬元，合計53萬6,900 元等情，
  有工作架工程合約書在卷可稽（見本院卷(一)第7-8 頁）。
(二)系爭工程夾板費用及遲延租金，經原告與被告公司工程部經理
  黃群峰於97年9 月19日議價為336 萬元，有原告公司擬具之備
  忘錄、被告公司工程部出具之典華旗艦館備忘錄各1 份可證（
  見本院卷(一)第14、15頁）。
(三)被告前以發票日97年12月15日，面額67萬8,622 元，票據號碼
  BQ0000000 ，付款人為遠東國際商業銀行營業部之支票一紙，
  支付室內挑空排架追加工程款；以發票日97年12月15日，面額
  35萬9,600 元，票據號碼BQ0000000 ，及發票日98年2 月5 日
  ，面額17萬7,300 元，票據號碼BQ0000000 ，付款人均為遠東
  國際商業銀行營業部之支票各一紙，支付搭架點工工資。復以
  發票日98年4 月15日，面額133 萬2,836 元，票據號碼BQ0000
  000 ，付款人為遠東國際商業銀行營業部之支票一紙，支付部
  分追加項目之款項（實際內容為本件爭點，詳後述）。上述支
  票均已兌現等情，有上開支票影本、統一發票（見本院卷(一)第
  56、58、60頁）。
五兩造爭執要點及本院之判斷：原告主張系爭工程之夾板費用及
  遲延租金，經兩造合意減為250 萬元，請求被告給付餘款117
  萬8,542 元。被告則以結案金額250 萬元乃指全部追加工程，
  包括夾板費用、遲延租金，及室內挑空排架追加工程、搭架點
  工工資，被告已全部清償等語置辯。則本件爭點厥為：兩造合
  意之追加工程款250 萬元，是否包括室內挑空排架追加工程67
  萬8,622 元、搭架點工工資53萬6,900 元在內？抑僅就夾板費
  用及遲延租金為合意？經查：
(一)依證人黃群峰於本院審理時到庭結稱：其於95年7 月至98年7
  月期間擔任被告公司工程部經理，負責系爭工程之採購、發包
  及工程監督，價格部份只能議價後以簽呈向上陳報。系爭工程
  追加金額是67萬8,000 多元，備忘錄（即本院卷(一)第14頁）則
  是針對系爭工程範圍內之項目，因時間過期而增加之款項，經
  兩造議價為336 萬元。其以336 萬元送出簽呈後，一直沒有下
  來，兩造於是再為協商，最後原告同意退讓，約以336 萬元打
  8 折，其以250 萬元請款，一定是協商成立，才會以250 萬元
  請款，如協商未成立，就不會請款。上開67萬8,000 多元追加
  款已付清，250 萬元是針對租金部分之協議，附件二簽呈所指
  新增項目與租金無關（即本院卷(一)第46頁）等語（見本院卷(二)
  第37頁反面、第40頁、第42頁至同頁反面、第43頁反面），參
  以：原告公司擬具之備忘錄載明該份備忘錄係針對工作架租
  金670 萬7,668 元所提出，證人黃群峰並於空白處書寫「本案
  即租金全棟為300 萬（含稅）＋夾板費用36萬（含稅），總計
  336 萬（含稅）」等文字，日期記載為「9/19」（經證人黃群
  峰到庭確認無誤，筆錄見本院卷(二)第39頁，備忘錄見本院卷(一)
  第14頁），及證人黃群峰以被告公司名義出具之典華旗艦館
  備忘錄載明「總計本案租金含夾板共計新台幣佰拾陸萬元
  整（含稅）。」（見本院卷(一)第15頁），97年12月1 日簽呈
  載明上開議價結論336 萬包括租金300 萬元及夾板費用36萬元
  （同卷第53-54 頁），97年5 月24日簽呈載明該筆追加工程
  款67萬8,622 元係室內挑空排架追加工程（見本院卷(一)第46頁
  ）等情，足認證人黃群峰於97年9 月19日與原告之協議，及97
  年12月1 日提送之簽呈，標的均為夾板費用36萬元及遲延租金
  300 萬元，與室內挑空排架追加工程款67萬8,622 元無涉，上
  開協議金額336萬元不包括室內挑空排架追加工程款67萬8,622
  元，及搭架點工工資53萬6,900 元在內。
(二)由證人黃群峰上述證言可知，被告於證人黃群峰於97年12月1
  日擬具簽呈提請被告公司核定後，被告當時之法定代理人林齊
  國對於議價金額336 萬仍不滿意，而遲未簽准，經兩造多次協
  商，原告最後同意以250 萬元結案，證人黃群峰主觀上認被告
  亦同意以250 萬元結案，而以250 萬元請款。證人黃群峰雖未
  能明確陳述係被告公司何人或何人轉達上開合意，惟證人黃群
  峰於98年間即已離職，且上述事實距其99年10月28日到庭作證
  時已有年餘，本難期待其對於上開細節仍能記憶。況依被告提
  出之98年2 月5 日廠商估驗計價請款單手寫部份之計算式「
  3,360,000 ×80% ＝2,688,000 」可知，被告於證人黃群峰請
  款後，即以上開議價金額336 萬元為計算基礎，扣除代扣款16
  萬9,158 元（129,990 元＋18,000元＋21,168元）及折讓1 萬
  8,842 元後，而得出250 萬元之結論，與證人黃群峰前述關於
  250 萬元係約以336 萬元打8 折計算之證言相符，足認被告係
  針對上開協議金額336 萬元同意減為250 萬元，250 萬元之標
  的應不包括前已給付之室內挑空排架追加工程款67萬8,622 元
  ，及搭架點工工資53萬6,900 元在內。又兩造就上開協議金額
  336 萬元減為250 萬元之合意，乃證人黃群峰與原告97年9 月
  19日協議後，由被告與原告另行成立之意思表示，縱證人黃群
  峰與原告上開協議係無權代理，亦不影響兩造另為合意之效力
  ，附此敘明。
(三)被告雖另以：證人黃群峰提出之簽呈，沒有經過林齊國簽名核
  准，林齊國如同意簽呈所擬，會在主管欄內簽寫英文名，如附
  件八96年7 月16日簽呈所示（即本院卷(一)第63頁）云云。惟經
  對照97年5 月24日證人黃群峰擬具室內挑空排架追加工程款67
  萬8,622 元之簽呈（同卷第46頁），同樣未經林齊國簽寫英文
  名，被告卻如數付款，已與被告前述抗辯不符，不足採信。
(四)從而，兩造間係就97年9 月19日協議之夾板費用及遲延租金合
  計336 萬元，合意減為250 萬元，被告自不得扣除前已給付之
  室內挑空排架追加工程款67萬8,622 元，及搭架點工工資53萬
  6,900 元。是扣除被告已給付之133 萬2,836 元後，原告得請
  求之金額為116 萬7,164 元（2,500,000-0000,836元）。
六綜上而論，原告本於系爭契約之法律關係，請求被告給付夾板
  費用及遲延租金116 萬7,164元，及自起訴狀繕本送達翌日（
  即98年12月15日）起至清償日止，按年息5%計算之利息部分，
  為有理由，應予准許。至原告逾此部分請求，則為無理由，應
  予駁回。又原告勝訴部份，兩造分別陳明願供擔保請准宣告假
  執行，或免為假執行，核無不合，爰分別酌定相當之擔保金額
  ，予以准許。至原告敗訴部分，其假執行之聲請已失其附麗，
  應予駁回。
七本件事證已臻明確，兩造其餘攻擊防禦方法，及未予援用之證
  據，經本院斟酌後，認均不足以影響本判決之結果，自無逐一
  詳予論駁之必要，附此敘明。
八訴訟費用負擔之依據：民事訴訟法第79條。
中    華    民    國    100     年    10    月   31   日
                  民事第六庭    法  官  邱蓮華
如對本判決上訴，須於判決送達後20日內向本院提出上訴狀。如
委任律師提起上訴者，應一併繳納上訴審裁判費。
中    華    民    國   100    年    11    月    2     日
                                書記官  曾寶生